最高法院民事判決　　　　　　　九十六年度台上字第五八七號
上　訴　人　良誠精密工業股份有限公司
　　　　　　　　　　20號
兼上列一人
法定代理人　丙○○　住同上路2段18號
上　訴　人　乙○○　住同上
共　　　同
訴訟代理人　張益隆律師
被 上訴 人　甲○○　住台灣省台中市○區○○路2段102號
上列當事人間撤銷股東會決議（確認股東會決議無效）等事件，
上訴人對於中華民國九十五年五月二十三日台灣高等法院台中分
院第二審更審判決（九十四年度上更(一)字第三四號），提起上訴
，本院判決如下：
    主  文
原判決關於確認上訴人良誠精密工業股份有限公司與上訴人丙○
○、乙○○間委任關係不存在及該訴訟費用部分廢棄，發回台灣
高等法院台中分院。
    理  由
本件被上訴人主張：伊原為上訴人良誠精密工業股份有限公司（
下稱良誠公司）董事長，上訴人丙○○係公司監察人，伊早於民
國九十年八月二十日即召開董事會討論召開股東會改選董事、監
察人，會中並決議在訴訟未釐清前不宜召開股東會改選董事、監
察人，董事會自始無不為召集或不能召集股東會之情形，且自八
十八年至九十一年已有三次股東會會議，丙○○亦未要求改選。
又丙○○與上訴人乙○○互相勾結成立另一公司生產與良誠公司
相同之產品，從事競業之行為，已對良誠公司背信。詎丙○○竟
以監察人身分於九十一年十月二十五日召開股東臨時會（以下稱
系爭股東會）選任自己為公司董事長、乙○○為董事，企圖擺平
刑事追訴及民事案件，遂行其另設公司生產與良誠公司相同產品
之意圖，嚴重損及良誠公司之利益，自非為良誠公司之利益而召
開股東會，其召集程序違背公司法第二百二十條規定。且系爭股
東會經伊及紀慶昌、傅柏文（嗣被選為董事、監察人）當場表示
異議並將選票帶離會場，剩餘股東僅剩百分之五十股份，尚未過
半數，又當日並未真正選舉董事、監察人，其改選程序之決議方
法顯然違反公司法之規定等情，爰依公司法第一百八十九條規定
，求為撤銷系爭股東會決議，並確認良誠公司與丙○○、乙○○
等人間之委任關係不存在之判決。（被上訴人請求撤銷系爭股東
會決議部分，經更審前原審判決維持第一審所為被上訴人敗訴判
決，被上訴人未據上訴，已告確定，又就確認委任關係不存在之
訴部分，紀慶昌、傅柏文受原審敗訴判決後，未據聲明不服，亦
告確定）。
上訴人則以：良誠公司之董事及監察人任期早於八十八年一月二
十五日屆滿，被上訴人於董事任期屆滿後，竟遲不召開董事會，
並定期召集股東會改選公司董事及監察人，屢經丙○○要求改選
，均置之不理，經濟部並曾函請被上訴人召集董事會、股東會改
選董事、監察人，被上訴人召集董事會作成訴訟案件未釐清前，
暫不召開股東會改選之決議，違反公司法規定而當然無效，與「
不為召集股東會」同視。再丙○○為監察人並無不競業之義務，
依公司法第二百二十條規定召集系爭股東會，當屬有據，更係基
於公司之利益而有必要。又系爭股東會之選舉方法，符合公司法
第一百九十八條規定之累積投票制，該股東會之選任董事、監察
人完全合法等語，資為抗辯。
原審將第一審所為被上訴人敗訴判決部分廢棄，改判確認上訴人
良誠公司與丙○○、乙○○等人間之委任關係不存在，無非以：
本件上訴人對被上訴人所主張系爭股東臨時會當日其離去後根本
未進行董事、監察人選舉一節，雖提出系爭股東會議事錄及該日
錄音譯文為證。惟據證人吳宜宗即系爭股東會紀錄之執筆者證稱
：甲○○他們走出來後，主席丙○○就叫我進去繼續當會議記錄
，丙○○將他們剛才開會情形寫成手稿交給我，我有先搜尋有無
其他的紀錄，但是找不到，所以就根據主席交給我的手稿整理，
進去後的開會情形，就根據主席講的話紀錄下來，『選舉的動作
應該是在我進去之前的動作』，我只是根據主席講的話紀錄下來
等語，並無法證明上訴人有進行改選董、監事；縱令被上訴人等
離開後只剩下丙○○、乙○○二人，依公司法所規定之累計投票
制，二人仍可進行董、監事改選，惟既係選舉董監事，勢必有選
舉的動作及決議之事實；而由上訴人提出系爭股東會議事錄上載
當日投票結果為：丙○○、乙○○、紀慶昌分別獲得三千七百五
十、二千、一千七百五十選舉權數而當選為董事，傅柏文獲得二
千五百選舉權數而當選為監察人；然就系爭股東會如何選出董事
一節，丙○○自陳：「自己投給自己」，則乙○○所得之二千票
應係自己投自己而得，然乙○○竟答稱：「二千票是何人選的已
忘記了」。並稱：「董事三（舉權數）個都是投給不同的人」等
語，如依乙○○所稱之方式投票，則丙○○所得選舉權數應不止
三千七百五十，此顯與議事錄所載之開票結果不符；參以上訴人
所提出之錄音譯文所示，在被上訴人等人離去會場之前，會場之
狀況十分混亂，丙○○、乙○○數度欲阻止被上訴人等人將選票
帶出，此時如何書寫選票？而依證人吳宜宗所證，伊係待被上訴
人及葉祥玉等人離去後始進入會場，並未看到選舉之情形，僅依
當時主席即丙○○之口述做成紀錄等情，如此過程，丙○○、乙
○○何能於瞬間寫妥選票而完成選舉董監事之行為，是被上訴人
主張系爭股東會當天根本未進行董監事之選舉行為，應屬可採。
並說明證人吳宜宗雖曾於法官訊問：「主席當時有無決議？有無
徵求在場的人同意？」時，答稱：「有，主席有叫我將依他所講
的寫成紀錄交給在場的乙○○過目，被上訴人乙○○表示同意」
等語，然綜觀其前後筆錄文義，可知證人吳宜宗並無法證明上訴
人是否有進行改選董、監事之投票行為。是證人吳宜宗所回答之
「有」，應是針對法官詢問「有無徵求在場的人同意」一節之回
答，而非針對法官所問「主席當時有無決議」一詞之回答，尚不
足為有利上訴人之認定。其餘上訴人提出之錄音譯文亦不足為有
利上訴人之判斷，則被上訴人請求確認良誠公司與丙○○、乙○
○等人間委任關係不存在，即無不合，應予准許等詞，為其判斷
之基礎。
惟按當事人於訴訟未經合法代理者，其判決當然為違背法令，民
事訴訟法第四百六十九條第四款著有明文；凡當事人無訴訟能力
而未由法定代理人代理，或其法定代理人無代理權，或未受必要
之允許，又或當事人之訴訟代理人無代理權，皆屬本款所謂當事
人於訴訟未經合法代理者。本件丙○○以監察人身分召開系爭股
東會選任自己為公司董事長，乙○○、紀慶昌分別為董事，傅柏
文為監察人後；被上訴人旋即聲請假處分裁定獲准就上開董事、
監察人禁止其行使良誠公司董、監事職權，有假處分裁定及執行
命令在卷可憑（見原審上字卷第一宗第一九七至二○○頁），良
誠公司設董事三人及監察人一人（見第一審卷第七頁），均被停
止董、監事職權，即難謂良誠公司之法定代理權無欠缺；且丙○
○一再陳明，並聲請選任良誠公司之特別代理人，原審恝置不論
（見原審上字卷第一宗第六五頁，原審更一卷第二宗第五七至六
○頁），仍以丙○○為其法定代理人而為判決，自有未合。次按
法院為判決時，應斟酌全辯論意旨及調查證據之結果，以判斷事
實之真偽，不得摭拾筆錄中前後不符之片段記載，為認定事實之
依據，本院五十一年台上字第一○一號著有判例可參。是取捨證
人筆錄為認定事實之憑據時，自應斟酌筆錄形式是否完整，所載
證人陳述內容是否明確、完整無瑕。原審就證人吳宜宗答稱：「
有」，主席有叫我將依他所講的寫成紀錄交給在場的乙○○過目
，被上訴人乙○○表示同意等語，雖依筆錄前後文義，認為證人
吳宜宗所回答之「有」，係針對法官詢問「有無徵求在場的人同
意」一節之回答，而非針對法官所問「主席當時有無決議」一詞
之回答；惟按該筆錄記載：「法官先問：你剛才說根據主席講的
話紀錄？吳答：這份記錄根據兩部分，因為我進去之前的部分，
他們已經有開會，所以我根據手稿記錄，我進去之後，只剩下丙
○○、乙○○二人，所以我根據主席講的話紀錄。法官繼問：乙
○○有無表示意見？吳答：我忘記了。法官再問：（空白未記載
）吳答：是的。法官末問：主席當時有無決議？有無徵求在場的
人同意？」（見原審上字卷第二宗第五○至五一頁），綜觀前後
問答文義，證人吳宜宗回答法官問及乙○○（即當時在場的人）
對紀錄之意見，似已前後不一，且筆錄就法官所問亦記載不全，
又當時在場股東僅二人之情形下，法官所問：主席當時有無決議
？有無徵求在場的人同意？可否割裂為二個問題？原審復未說明
證人吳宜宗就法官所問：主席當時有無決議？如何回答。遽憑該
筆錄為不利上訴人之認定，亦有可議。上訴論旨，指摘原判決其
不利部分不當，求予廢棄，非無理由。
據上論結，本件上訴為有理由。依民事訴訟法第四百七十七條第
一項、第四百七十八條第二項，判決如主文。
中　　華　　民　　國　九十六　年　　三　　月　二十二　日
                      最高法院民事第七庭
                          審判長法官  劉　延　村
                                法官  劉　福　來
                                法官  黃　秀　得
                                法官  吳　謀　焰
                                法官  李　寶　堂
      本件正本證明與原本無異
                                      書  記  官
中　　華　　民　　國　九十六　年　　四　　月　　二　　日
                                                Ａ
